【裁判字號】    89,重訴,340
【裁判日期】    900306
【裁判案由】    清償借款
【裁判全文】
臺灣臺南地方法院民事判決  八十九年度重訴字第三四○號
    原      告    辛○商業銀行股份有限公司
    法定代理人    乙○○
    訴訟代理人    甲○○
    被      告    壬○貿易有限公司
                              .
    兼法定代理人  戊○○      .
                              .
    被      告    丁○○      .
                              .
                  庚○○      .
                              .
                  丙○○      .
                              .
                  己○○      .
                              .
    右  一  人
    法定代理人    戊○○      .
                              .
    右一被  告
    訴訟代理人    石本婁律師
右當事人間請求給付借款事件，本院判決如左：
    主    文
被告應連帶給付原告新台幣貳仟柒佰柒拾陸萬壹仟壹佰玖拾陸元，及如附表一所示之
利息及違約金。
訴訟費用由被告連帶負擔。
本判決於原告以新台幣玖佰貳拾陸萬元或同額之中華開發工業銀行開發金融債券八十
八年度第一期第二次債票供擔保後，得假執行。但被告己○○如於假執行程序實施前
，以新台幣貳仟柒佰柒拾陸萬壹仟壹佰玖拾陸元為原告預供擔保，得免為假執行。
    事    實
甲、原告方面：
一、聲明：如主文第一項所示，及陳明願供擔保聲請宣告假執行。
二、陳述：
（一）被告壬○貿易有限公司（以下稱壬○貿易）於民國八十二年四月二十八日邀同
      其餘被告戊○○等五人為連帶保證人，保證於現在及將來對原告所負之借款、
      票據、保證、損害賠償及其他一切債務於本金新台幣（下同）一億元為限額之
      範圍內，願與被告壬○貿易同負連帶清償責任。
（二）被告壬○貿易於八十六年十一月五日至八十六年十一月十四日期間內，向原告
      借款十一筆，每筆金額、借款日、到期日及約定利率如附表二編號一至十一所
      示。並約定如未按月支付利息或遲延履行時，除按約定利率計付遲延利息外，
      逾期六個月內，按約定利率百分之十，逾期超過六個月，另按約定利率百分之
      二十加付違約金。
（三）被告壬○貿易為向國內廠商採購物資所需，另於八十六年十一月十五日簽立委
      任開發國內信用狀契約，委請原告墊借款項，被告壬○貿易據此契約共向原告
      申請墊借款項五筆，每筆金額、借款日、到期日及約定利率如附表二編號十二
      至十六所示。
（四）又被告壬○貿易為向國外採購貨物之需，於八十六年十一月五日簽立進口遠期
      信用狀借款契約，委託原告為其開發信用狀在國外單據到達後墊付款項，原告
      依約為其開發進口遠期信用狀並墊付款項計有四筆，每筆金額、借款日、到期
      日及約定利率如附表二編號十七至二十所示。
（五）被告積欠原告上開所有債務，惟於到期後未依約清償，經原告向板橋地方法院
      聲請拍賣被告設定於本行之抵押物並獲得部分清償後，迄今尚欠原告本金二千
      七百七十六萬一千一百九十六萬元及如附表一所示之利息及違約金迭經催討無
      效，爰依法提起本件訴訟。
（六）法律未禁止法定代理人代理其子女為保證行為，被告癸○○經其法定代理人戊○○同意所為之保證行為，應屬有效。
三、證據：提出授信保證書乙紙、借據十一紙、授信約定書六紙、委任開發國內信用
    狀契約乙紙、國內信用狀匯票已墊款通知書五紙、進口遠期信用狀借款契約暨切
    結書乙紙、進口融資通知書四紙、板橋地方法院八十八年度執字第一三七七號分
    配表及通知書影本、壬○貿易有限公司變更登記事項卡、壬○貿易董事、股東名
    單各乙紙及戶籍謄本三份為證，並聲請傳訊證人子○○。
乙、被告方面：
一、被告己○○部分：
    被告己○○未於最後言詞辯論期日到場，惟據其以前到場及所提之書狀聲明陳述
    如左：
（一）聲明：
      １．原告之訴及假執行均駁回。
      ２．願供擔保聲請宣告免予假執行。
（二）陳述：
      １．被告己○○於八十二年四月二十八日為擔保原告與被告壬○貿易間借款而
          擔任連帶保證人並簽立授信保證書。原告持之向被告癸○○請求應負連帶
          保證之清償責任。惟被告己○○當時年僅十二歲，國小程度之智識究不若
          成年人之充足，若不加以限制，殊不足以保護其利益。況被告己○○當時
          根本未臻瞭解何謂連帶保證之真意，雖其意思表示已得其法定代理人之允
          許或承認而發生效力，但其法定代理人亦為本件被告之一，且擔任連帶保
          證人又非法定代理人為限制行為能力人之純獲法律上利益而為，故被告己○○擔任連帶保證人此等法律行為自屬無效。
      ２．被告己○○之祖父母早逝，父母戊○○、庚○○、叔父丁○○、丙○○均
          為本案被告，故無從有尊親屬或近親屬，依民法第一千零九十條之規定糾
          正被告己○○法定代理人所為之濫用對子女權利之行為。況被告己○○係
          未成年人，智慮未臻成熟，亦無法循求法院宣告父母濫用權利而對之停止
          權利。再者，縱被告己○○之尊親屬與近親屬均存在，但因利害關係之故
          ，亦無從發揮糾正之效果。
（三）證據：提出壬○貿易董事、股東名單及戶籍謄本各乙紙為證。
二、被告丙○○部分：
（一）聲明：駁回原告之訴。
（二）陳述：授信保證書、授信約定書是其所簽，惟簽名時授信保證書上並未寫一億
      元，金額部分是空白的，且簽名時印章尚未蓋上。當時老闆戊○○說要借三、
      四百萬元，老闆娘庚○○也說已還清，如借款一億元，沒有人會簽做保證人，
      且事後庚○○表示會拿土地與原告設定抵押，並重立授信保證書，伊已不參加
      保證等語。
三、被告庚○○部分：
    同意原告之請求。並陳述：授信保證書是銀行行員拿到公司與被告丙○○和其一
    同對保，隨後到銀行方才由其填上金額。嗣後，有拿土地與原告設定抵押，並表
    示授信保證書要重新訂立，被告丙○○就不參加保證，但是原告沒有來重新訂立
    保證契約，又因為與銀行往來已久也沒想到要找原告重新訂立。
四、被告壬○貿易有限公司、戊○○、丁○○部分：
    未於言詞辯論期日到場，亦未提出書狀作何聲明或陳述。
    理    由
一、本件被告壬○貿易有限公司、戊○○、被告丁○○均未於言詞辯論期日到場，被
    告己○○未於最後言詞辯論期日到場，核無民事訴訟法第三百八十六條列各款情
    形，爰依原告之聲請，由其一造辯論而為判決。
二、原告主張：被告壬○貿易於八十六年十一月五日向原告借款，並邀同其餘被告戊○○等五人於本金一億元為限額之範圍內為連帶保證人，每筆借款金額、借款日
    、到期日及約定利息如附表二編號一至十所示；又於八十六年十一月十五日為向
    國內廠商採購物資所需，另與原告簽立委任開發國內信用狀契約，委請原告墊借
    款項，如附表二編號十二至十六所示；嗣為向國外採購貨物之需，又與原告簽立
    進口遠期信用狀借款契約，委託原告為其代墊款項，如附表二編號十七至二十所
    示。被告積欠原告上開所有債務，於到期後均未依約清償，經原告向板橋地方法
    院聲請拍賣被告設定於本行之抵押物並獲得部分清償後，迄今尚欠原告本金二千
    七百七十六萬一千一百九十六萬元及如附表依所示之利息及違約金，迭經催討無
    效，爰依消費借貸契約及連帶保證之法律關係，請求被告連帶給付上開欠款等語
    。被告己○○則以：簽立授信保證書、授信約定書時，年僅十二歲，根本不瞭解
    何謂連帶保證之真意，縱得其法定代理人之允許，又因擔任連帶保證人非屬純獲
    法律上利益而為之法律行為，應屬無效。此外，被告己○○又無尊親屬或近親屬
    可糾正此濫用對子女權利之行為，或因利害關係之故，或無從發揮糾正之效果，
    法定代理人所為之行為，應對被告己○○不生效力；被告丙○○則以授信保證書
    、授信約定書是其所簽，惟簽名時授信保證書上並未寫一億元，金額部分是空白
    的，且簽名時印章尚未蓋上。當時老闆說要借三、四百萬元，老闆娘也說已還清
    ，如借款一億元，沒有人會簽做保證人各等語，資為抗辯。被告庚○○則同意原
    告之請求；被告壬○貿易、戊○○、丁○○未於言詞辯論期日到場，亦未提出任
    何書狀作何答辯。
三、原告所述之上開事實，業據其提出授信保證書乙紙、借據十一紙、授信約定書六
    紙、委任開發國內信用狀契約乙紙、國內信用狀匯票已墊款通知書五紙、進口遠
    期信用狀借款契約暨切結書乙紙、進口融資通知書四紙、板橋地方法院八十八年
    度執字第一三七七號分配表及通知書影本、壬○貿易有限公司變更登記事項卡、
    壬○貿易董事、股東名單各乙紙為證，核屬相符，復為被告庚○○所不爭執，是
    原告主張之事實應認為真實。
四、被告己○○雖抗辯：簽發系爭授信約定書、授信保證書時，伊為未成年人，不瞭
    解連帶保證之意義，且法定代理人所為同意連帶保證之行為，對未成年人不利，
    對伊應不生效力云云。惟依民法第七十七、七十九條規定，限制行為能力人所為
    之意思表示或契約行為固須法定代理人代為之或允許承認。又按父母為其未成年
    子女之法定代理人，有權代理其子女為法律許可之法律行為，保證行為，法律並
    未禁止法定代理人為之，則法定代理人代未成年子女為保證行為，自難依民法第
    一千零八十八條第二項但書之規定，認為無效，最高法院五十三年台上字第二六
    一一號判例參照。查被告己○○係民國○○年○○月○○○日生，於八十二年四
    月二十八日簽訂連帶保證契約時，為限制行為能力之未成年人，然被告己○○已
    自承確實簽名於授信約定書及授信保證書上，並經其法定代理人即本件原告戊○○併同簽名於側，足見被告己○○之法定代理人即其父戊○○對於己○○之連帶
    保證行為已為允許及承認甚明。且參以原告亦陳稱：該公司原則上規定所有股東
    必須擔任保證人，但並無強制規定未成年人應為連帶保證人，對保人對保當場也
    沒有要求被告己○○簽名，況股東不作保可以，但必須提出申請書等語，此經證
    人即辦理本件借款事件之對保人子○○到庭證稱：當時確由被告己○○簽名並經
    其法定代理人即被告戊○○同意等語無訛，益徵本件被告己○○連帶保證部分，
    確實係經被告己○○及戊○○同意為之亦明。揆諸前揭判例意旨，被告己○○所
    為之上開連帶保證行為，既經其法定代理人戊○○合法代理並同意承認而簽名，
    應認為有效成立，是被告己○○以其未成年人所為之連帶保證行為未成立云云，
    顯屬無稽，並不可採。又被告己○○復辯稱：系爭授信保證書僅法定代理人之一
    即其父戊○○為之，並無其母簽名，尚未經合法代理云云。按依八十五年九月二
    十五日修正前之民法第一千零八十九條之規定，父母對於權利之行使意見不一致
    時，由父任之，是被告己○○所為擔任連帶保證人之法律行為，已據其法定代理
    人及其父戊○○為之，即認為合法代理，應無疑義。又按民法第一千零九十條係
    規範親權濫用時之糾正制度，於父母之一方濫用其對子女之親權時，例如積極的
    施以虐待或消極的不盡其為父母之義務等均為濫用之情事，請求人得以請求法院
    宣告停止其權利之全部或一部，以保護未成年子女之利益。此與法律為保護未成
    年人，乃於民法第七十九條規定限制行為能力人對於他人為意思表示或受他人意
    思表示，均應得法定代理人之允許，然後發生效力之制度設計不同。是限制行為
    能力人所為之意思表示，不論經法定代理人之事前允許或是事後同意，均使其所
    為之意思表示發生一定之效力。至於法定代理人是否有濫用親權之行為，僅屬事
    後得否宣告停止其親權之問題，尚與限制行為能力人所為之法律行為有效與否無
    涉。是以，被告己○○所辯：其未滿十二歲，並不瞭解保證之意思；又無尊親屬
    或近親屬可為糾正法定代理人所為之濫用親權行為，所為簽立授信約定書及授信
    保證書應屬無效云云，即屬無理由，自非可取。至被告己○○辯稱：擔任連帶保
    證人非法定代理人為限制行為能力人之純獲法律上利益而為，自屬無效云云。然
    按諸民法第七十七條所規定：「限制行為能力人為意思表示及受意思表示，應得
    法定代理人之允許。但純獲法律上之利益，或依其年齡及身份，日常生活所必需
    者，不在此限。」，其立法意旨乃因限制行為能力人知識尚未充分發達，是以規
    定限制行為能力人對於他人為意思表示或受意思表示，均應得法定代理人之允許
    ，始發生效力，以保護其利益。然對於單純的獲得法律上利益者，縱使限制行為
    能力人直接為之，亦屬有益無損，故毋庸得法定代理人之允許，並非謂限制行為
    能力人所為之法律行為，只要非純獲法律上利益，即未能生效，被告己○○前揭
    辯解，容有誤會，亦無可採。
五、被告丙○○則辯稱：伊係在金額空白之約定保證書上簽名，並無擔保最高額一億
    元之意思而為保證，且伊原為保證金額為四、五百萬元，據被告庚○○稱以土地
    提供抵押，要重新訂約，伊不再參加保證云云。惟觀諸兩造所簽立之授信保證書
    上註明：「連帶保證人戊○○等五人今向辛○商業銀行股份有限公司保證壬○貿
    易有限公司於現在（包括過去所負現在尚未清償）及將來，對給行所負之借款、
    票據、保證、損害賠償等及其他一切債務並遵守左列各條款：一、以本金新台幣
    一億元正為限額，願與債務人連帶負全部償付之責任。…」等語，被告丙○○亦
    不否認在授信保證書、授信約定書上簽名，有上開授信保證書、授信約定書在卷
    可稽，被告丙○○自應就其所同意簽名之保證條款負責。雖被告丙○○堅稱：簽
    名時授信保證書上並未寫一億元，金額部分是空白的云云，共同被告庚○○於言
    詞辯論期日亦附合被告丙○○之辯稱：當時對保，授信保證書是銀行行員拿到公
    司與我及被告丙○○對保，之後到銀行才由我填上金額。後來我有拿土地與原告
    設定抵押，並表示之前授信保證書要重新訂立，被告丙○○部分就不參加保證，
    但是原告沒有重新訂立保證契約等語，然為原告所否認，被告丙○○未能舉證任
    何證據以實其說，其空言辯解，已難憑採。又按當事人合法締結之契約，雙方均
    應受其拘束，除兩造同意或解除原因發生外，不容一造任意反悔請求解約（最高
    法院十九年上字第九八五號判例參照）。系爭授信保證書及授信約定書，既經被
    告丙○○與原告對保簽署，已如前述，應認已合法有效成立，被告丙○○即應受
    契約內容之拘束。且參以被告丙○○為壬○貿易之股東之一，對於壬○貿易之財
    務狀況與資金往來運用情形應相當明瞭，是被告丙○○於簽立連帶保證書時，即
    應就壬○貿易與原告間連續發生債務之情形有所預期。又觀之授信保證書上之條
    款，連帶保證人（即被告丙○○等五人）應就債務人（即被告壬○貿易）對原告
    所負之一切債務負責，而最高限額一億元則係為規範連帶保證人應負責之範圍所
    為之限制約定，縱被告丙○○簽立連帶保證書，其上並未填具最高限額，亦可認
    為其願就壬○貿易所積欠原告之一切債務負連帶保證責任之意思，並不影響其與
    原告就債務人壬○貿易之債務成立連帶保證契約之合意，是難謂因簽立之保證書
    上未填具最高限額之金額而得免其保證責任。再參以未定有保證期間，而要求保
    證人必須就連續發生之債務為保證之契約，為免保證人之責任過重，民法第七百
    五十四條因而規定，保證人有隨時通知債權人終止保證契約之權，此足以保護保
    證人之權益，惟被告丙○○既無通知原告終止保證契約，又兩造復未如被告庚○○所述重定保證契約，將被告丙○○之保證責任免除，被告丙○○自應依約定保
    證書之保證條款，就壬○貿易與原告間所發生之借款債務負其連帶保證責任，是
    其所辯，尚不足採信。至被告丙○○聲請本院調查：當初簽立保證書時，其上並
    未填具最高限額一億元及其並未親自蓋章等情，並要求與銀行行員對質及測謊乙
    事，惟上開事實並非經由與銀行行員對質或測謊可得證明，且被告丙○○前揭所
    述，是否屬實，依前所述亦不影響本件認事用法之結果，是被告丙○○要求對質
    及測謊乙事，自屬無必要，附此敘明。
六、綜上所述，被告己○○、丙○○所辯各節，殊無足取。從而，原告依消費借款及
    連帶保證契約，請求被告連帶給付尚未清償之借款二千七百七十六萬一千一百九
    十六萬元及如附表一所示之利息及違約金，核屬有理，應予准許。
七、原告及被告己○○陳明願供擔保，分別請求宣告假執行或免為假執行，經核均無
    不合，爰各酌定相當擔保金額，併予准許。
八、據上論結，原告之訴為有理由，依民事訴訟法第三百八十五條第一項前段、第八
    十五條第二項、第三百九十條第二項、第三百九十二條，判決如主文。
中      華      民      國    九十      年      三      月      六      日
                                臺灣臺南地方法院民事第二庭
                                      審判長法  官    蔡  美  美
                                            法  官    蔡  孟  珊
                                            法  官    王  慧  娟
右為正本係照原本作成
如對本判決上訴，須於判決送達後廿日內向本院提出上訴狀
中      華      民      國    九十      年      三      月      六      日
                                        法院書記官    沈  建  杉
附表一：
┌─┬─────────┬──────┬──────┬──────┬──────┐
│編│本              金│ 利息利率   │ 起  算  日 │違約金利率  │ 起  算  日 │
│號│(  新  台  幣  )  │ （年息）％ │ 年  月  日 │（年息）％  │ 年  月  日 │
├─┼─────────┼──────┼──────┼──────┼──────┤
│１│三、五００、０００│九‧八七    │ 、１０、 │一‧九七四  │ 、１０、 │
├─┼─────────┼──────┼──────┼──────┼──────┤
│２│四、一五０、０００│同右        │同右        │同右        │同右        │
├─┼─────────┼──────┼──────┼──────┼──────┤
│３│三、四五０、０００│同右        │同右        │同右        │同右        │
├─┼─────────┼──────┼──────┼──────┼──────┤
│４│三、四五０、０００│同右        │同右        │同右        │同右        │
├─┼─────────┼──────┼──────┼──────┼──────┤
│５│一、０００、０００│同右        │同右        │同右        │同右        │
├─┼─────────┼──────┼──────┼──────┼──────┤
│６│四、０五０、０００│同右        │同右        │同右        │同右        │
├─┼─────────┼──────┼──────┼──────┼──────┤
│７│四、０五０、０００│同右        │同右        │同右        │同右        │
├─┼─────────┼──────┼──────┼──────┼──────┤
│８│四、一一一、一九六│同右        │同右        │同右        │同右        │
├─┴─────────┴──────┴──────┴──────┴──────┤
│合計：二七，七六一，一九六元                                                  │
└───────────────────────────────────────┘
附表二:
┌─┬───────────┬──────────┬──────┬──────┐
│編│本                  金│ 利息利率           │ 借  款  日 │ 到  期  日 │
│號│                      │ （年息）％         │ 年  月  日 │ 年  月  日 │
├─┼───────────┼──────────┼──────┼──────┤
│１│三、五００、０００    │一０‧一＋一‧二七  │ 、、５ │ 、、５ │
│  │                      │(機動調整)          │            │            │
├─┼───────────┼──────────┼──────┼──────┤
│２│三、五００、０００    │九‧六二＋一‧二七  │ 、、６ │ 、、６ │
│  │                      │(機動調整)          │            │            │
├─┼───────────┼──────────┼──────┼──────┤
│３│三、四五０、０００    │同右                │ 、、７ │ 、、７ │
│  │                      │                    │            │            │
├─┼───────────┼──────────┼──────┼──────┤
│４│三、四五０、０００    │同右                │ 、、８ │ 、、８ │
│  │                      │                    │            │            │
├─┼───────────┼──────────┼──────┼──────┤
│５│一、０００、０００    │同右                │ 、、１０ │ 、、１０ │
│  │                      │                    │            │            │
├─┼───────────┼──────────┼──────┼──────┤
│６│四、０五０、０００    │同右                │ 、、 │ 、、 │
│  │                      │                    │            │            │
├─┼───────────┼──────────┼──────┼──────┤
│７│四、０五０、０００    │同右                │ 、、 │ 、、 │
│  │                      │                    │            │            │
├─┼───────────┼──────────┼──────┼──────┤
│８│四、一五０、０００    │同右                │ 、、 │ 、、 │
│  │                      │                    │            │            │
├─┼───────────┼──────────┼──────┼──────┤
│９│四、一五０、０００    │同右                │ 、、 │ 、、 │
│  │                      │                    │            │            │
├─┼───────────┼──────────┼──────┼──────┤
│１０│四、０八０、０００    │同右                │ 、、 │ 、、 │
│  │                      │                    │            │            │
├─┼───────────┼──────────┼──────┼──────┤
││四、九七０、０００    │九‧七七＋一‧二七  │ 、、 │ 、、 │
│  │                      │(機動調整)          │            │            │
├─┼───────────┼──────────┼──────┼──────┤
││一、九五六、四二八    │同右                │ 、８、７ │ 、１０、 │
│  │                      │                    │            │            │
├─┼───────────┼──────────┼──────┼──────┤
││一、一五七、九八四    │同右                │ 、、 │ 、６、 │
│  │                      │                    │            │            │
├─┼───────────┼──────────┼──────┼──────┤
││一、三七五、０四三    │同右                │ 、、１０ │ 、６、８ │
│  │                      │                    │            │            │
├─┼───────────┼──────────┼──────┼──────┤
││    四八六、四二六    │一０‧一＋一‧二七  │ 、２、７ │ 、８、 │
│  │                      │(機動調整)          │            │            │
├─┼───────────┼──────────┼──────┼──────┤
││一、八四四、八００    │九‧七＋一‧五      │ 、９、 │ 、３、 │
│  │                      │(機動調整)          │            │            │
├─┼───────────┼──────────┼──────┼──────┤
││二、五二五、四七五    │八‧二五            │ 、３、７ │ 、９、３ │
│  │（美金七九三八０）    │                    │            │            │
├─┼───────────┼──────────┼──────┼──────┤
││一、七五二、八００    │同右                │ 、１、 │ 、７、 │
│  │（美金五五０九三）    │                    │            │            │
├─┼───────────┼──────────┼──────┼──────┤
││一、一六二、二三四    │同右                │ 、、 │ 、５、 │
│  │（美金三六五三一）    │                    │            │            │
├─┼───────────┼──────────┼──────┼──────┤
││  四二二、九一一      │同右                │ 、１０、 │ 、４、 │
│  │(美金一三二九二‧三八)│                    │            │            │
├─┴───────────┴──────────┴──────┴──────┤
│    利      息      各自利息起算日起至清償日止，按上開利率計算              │
├──────────────────────────────────────┤
│    違  約  金      各自上開違約起算日起六個月以內，依上開利率百分          │
│                    之十，逾六個月部分，依上開利率百分之二十計算違          │
│                    約金。                                                  │
└──────────────────────────────────────┘


司法院資訊處製作；財團法人民間司法改革基金會備份。
